臺灣高等法院刑事判決
110年度上易字第103號
上  訴  人  臺灣新北地方檢察署檢察官
被      告  張敬淳



上列上訴人因被告違反毒品危害防制條例案件，不服臺灣新北地
方法院109年度審易字第1552號，中華民國109年10月28日第一審
判決（起訴案號：臺灣新北地方檢察署109年度毒偵字第2717號
），提起上訴，本院判決如下：
    主  文
上訴駁回。
    理  由
一、公訴意旨略以：被告甲○○基於施用第二級毒品之犯意，於民
    國109年4月18日12時許，在新北市板橋區大觀路不詳之友人
    住處，以將甲基安非他命置於玻璃球內燒烤後，吸食其產生
    煙霧之方式，施用甲基安非他命1次。嗣於同日20時30分許
    ，在新北市○○區○○路○段000號前為警攔查，且經警對其採尿
    送驗，結果呈安非他命及甲基安非他命之陽性反應。因認被
    告係犯毒品危害防制條例第10條第2項之施用第二級毒品罪
    嫌（持有第一級毒品部分業經原審另行判決）。
二、按起訴之程序違背規定者，應諭知不受理之判決，刑事訴訟
    法第303條第1款定有明文。所稱之起訴程序違背規定，係指
    檢察官提起公訴之訴訟行為於程序上有違法律之規定而言。
    而提起公訴之訴訟行為是否於程序上有違法律規定，原則上
    固以起訴時所存在之事項及法律規定為判斷，惟檢察官起訴
    後始發生之情事變更事由，致法院不能為審理及判決，亦屬
    「起訴之程序違背規定」（最高法院109年度台上字第3826
    號判決意旨參照）。再按對於原審諭知管轄錯誤、免訴或不
    受理之判決上訴時，第二審法院認其為無理由而駁回上訴，
    或認為有理由而發回該案件之判決，得不經言詞辯論為之，
    刑事訴訟法第372條定有明文。　
三、查被告行為後，毒品危害防制條例第20條第3項、第23條第2
    項等規定，於109年1月15日經總統華總一義字第1090000409
    1號令修正公布，並自公布後6個月即於109年7月15日施行，
    依據修正後毒品危害防制條例第20條第3項、第23條第2項之
    立法意旨，對施用毒品之「病患性犯人」，立法已調整其刑
    事政策，放寬觀察、勒戒或強制戒治之適用時機，僅於觀察
    、勒戒或強制戒治執行完畢釋放後，3年內再犯第10條之罪
    者，始應依法追訴或裁定交付審理，如已超過3年，不論幾
    犯，均應再予機構內、外之處遇機會，此即「定期治療」之
    新模式，與刑事制裁交替運用，以期控制、改善至其戒除毒
    癮。亦即，前揭規定中所指「3年後再犯」，只要本次再犯
    （不論修正施行前、後）距最近1次觀察、勒戒或強制戒治
    執行完畢釋放，已逾3年者，即該當之，不因其間有無犯第1
    0條之罪經起訴、判刑或執行而受影響（最高法院109年度台
    上字第3826號判決意旨參照）。　　　
四、依本院被告前案紀錄表，被告於初犯施用毒品案件，於90年
    10月22日觀察、勒戒執行完畢釋放後，又於91年間犯施用毒
    品案件，迭經臺灣臺北地方法院裁定送觀察、勒戒及強制戒
    治，於93年1月9日因法律修正而出監，並經同院判刑確定，
    而被告本案此次所涉於109年4月18日施用第二級毒品，已係
    前揭觀察、勒戒執行完畢釋放後「3年後再犯」，依據前揭
    定期治療模式之說明，不論被告中間曾另犯多次施用毒品罪
    經起訴、判刑並執行，此次仍應視為「病患」而使之有接受
    機構內、外之處遇機會，不應遽予論罪科刑。
五、毒品危害防制條例修正後採行此「定期治療」之新模式以前
    ，向來，檢察官對於初犯施用毒品罪者，或經觀察、勒戒、
    強制戒治執行完畢釋放後5年以後再犯施用毒品者，均本於
    立法者所賦與之職權，裁量是否聲請法院裁定觀察、勒戒或
    為命附條件（如完成戒癮治療）緩起訴處分之多元化處遇，
    即聲請法院裁定機構內之觀察、勒戒並非檢察官所得採取之
    唯一途徑，法院自不能亦不宜僭越檢察官之職權，逕對施用
    毒品者裁定應予觀察、勒戒或強制戒治。是雖修正後之同條
    例第35條之1第2款及其立法理由確有「...若該等案件於修
    正施行前已繫屬於法院或少年法院（地方法院少年法庭）者
    ，為求程序之經濟，法院或少年法院（地方法院少年法庭）
    應依修正施行後之規定處理，即應依職權為觀察、勒戒或強
    制戒治之裁定。依修正施行後之規定，受觀察、勒戒人無繼
    續施用傾向者或強制戒治期滿後，應為不起訴處分或不付審
    理之裁定者，法院或少年法院（地方法院少年法庭）應為免
    刑之判決或不付審理之裁定...」等語，似欲透過立法說明
    由法院依職權裁定觀察、勒戒或強制戒治，以替代第20條第
    1項、第2項所定應由檢察官提出觀察、勒戒或強制戒治之聲
    請，惟若檢察官「起訴之程序違背規定」，違反修正後毒品
    危害防制條例所新建立之定期治療模式，基於「程序」優先
    於「實體」之原則，既有毒品危害防制條例相關規定修正並
    生效之情事變更，法院當不應跳過起訴程序是否違背規定之
    審查，逕行肯認檢察官對此等施用毒品者提起公訴（含聲請
    簡易判決處刑）之程序狀態，再依前揭立法理由之作法，逕
    行裁定施以觀察、勒戒（或其後之強制戒治）後，再為免刑
    之實體判決，如此將剝奪被告接受機構外處遇之機會，又僭
    越檢察官依法裁量之權限，從正當法律程序、平等原則及鼓
    勵被告戒癮之修法意旨觀之，上開立法理由所揭示之作法，
    亦難認允當，故為本院所不採。
六、從而，原審基於上開修正後毒品危害防制條例之定期治療模
    式，認檢察官提起本件公訴，起訴程序違背規定，且無從補
    正，因而依法為不受理之判決，於法並無違誤，且符合先程
    序後實體之訴訟原則。檢察官提起本件上訴，援引同條例第
    35條之1第2款之立法理由，認應由法院依職權裁定觀察、勒
    戒，忽略因情事變更而導致本案起訴程序違背規定且無從補
    正之事實，並非有理，將來實應依修正後之毒品危害防制條
    例第20條第3項、現行同條例第24條等規定，由檢察官基於
    一次性之整體規劃而重啟處遇程序，視被告個案情形，是否
    適合「觀察、勒戒或強制戒治」或給予「附命完成戒癮治療
    緩起訴處分」之機會。是檢察官之上訴為無理由，應予駁回
    ，並不經言詞辯論為之。
據上論斷，應依刑事訴訟法第368條、第372條，判決如主文。 
　　
中　　華　　民　　國　　110 　年　　1 　　月　　29　　日
                    刑事第八庭  審判長法  官  陳世宗 
                                      法  官  周明鴻
                                      法  官  吳勇毅 
以上正本證明與原本無異。
不得上訴。
                                      書記官  許家慧
中　　華　　民　　國　　110 　年　　1 　　月　　29　　日